【裁判字號】    98,重訴,156
【裁判日期】    980805
【裁判案由】    確認債權存在
【裁判全文】
臺灣高雄地方法院民事判決             98年度重訴字第156號
原      告  乙○○
訴訟代理人  丙○○
被      告  行政院農業委員會漁業署
法定代理人  甲○○
訴訟代理人  林石猛律師
            邱基峻律師
            蔡豐徽律師
被      告  晉滿漁業股份有限公司
法定代理人  丁○○○
上列當事人間確認債權存在事件，本院於民國98年7 月29日言詞
辯論終結，判決如下：
    主  文
確認被告晉滿漁業股份有限公司對被告行政院農業委員會漁業署
有新臺幣柒佰玖拾萬捌仟伍佰陸拾陸元之補償金債權存在。
訴訟費用由被告負擔。
    事實及理由
壹、程序方面：
一、按訴狀送達後，原告不得將原訴變更或追加他訴。但請求之
    基礎事實同一、不甚礙被告之防禦及訴訟之終結者，不在此
    限。民事訴訟法第255 條第1 項第2 款、第7 款分別定有明
    文。本件原告原係起訴主張其為晉滿漁業股份有限公司（下
    稱晉滿公司）之債權人，其於本院民國96年度執全字第7959
    號假扣押強制執行事件，聲請就晉滿公司對於被告行政院農
    業委員會漁業署（下稱漁業署）之補償金債權在新台幣（下
    同）7,845,800 元及執行費62,677元之範圍內為假扣押，而
    漁業署於收受本院96年度執全治字第7959號執行命令後，以
    漁業署業已核給晉滿公司補償金，即晉滿公司對漁業署已無
    任何債權存在為由提出異議，因認漁業署異議不實，而依強
    制執行法第115 條第1 項、第119 條第1 項、第120 條第2
    項規定，請求確認晉滿公司對漁業署有7,908,566 元之債權
    存在。嗣於訴狀送達後，另主張晉滿公司應亦否認該筆債權
    之存在，並追加以晉滿公司為共同被告。而按強制執行法第
    115 條第1 項規定：就債務人對於第三人之金錢債權為執行
    時，執行法院應發扣押命令禁止債務人收取或為其他處分，
    並禁止第三人向債務人清償；同法第119 條第1 項規定：第
    三人不承認債務人之債權或其他財產權之存在，或於數額有
    爭議或有其他得對抗債務人請求之事由時，應於接受執行法
    院命令後十日內，提出書狀，向執行法院聲明異議；同法第
    120 條第1 、2 項規定：第三人依前條第一項規定聲明異議
    者，執行法院應通知債權人。債權人對於第三人之聲明異議
    認為不實時，得於收受前項通知後十日內向管轄法院提起訴
    訟，並將訴訟告知債務人。查強制執行法第119 條第1 項之
    「法院命令」包括執行法院依同法第115 條第1 項規定對第
    三人所發之扣押命令在內（辦理強制執行事件應行注意事項
    第64項），故第三人對執行法院之扣押命令聲明異議，債權
    人認為不實而依同法第120 條第2 項規定所提起之訴訟，因
    依同項後段之規定，須將訴訟告知債務人，自得僅以第三人
    為被告，而非必須以債務人為共同被告，債權人依此規定所
    提起之訴訟，無論係請求確認債務人對第三人之債權存在之
    確認之訴，或請求第三人向債權人為給付之給付之訴，均非
    必須以債務人為共同被告，此為強制執行法之特別規定（最
    高法院95年度台上字第1295號裁判意旨參照）。故原告提起
    本件確認之訴，固非須以第三人之漁業署及債務人之晉滿公
    司為共同被告，其當事人始為適格。惟原告嗣既主張因漁業
    署業將該筆款項匯入晉滿公司帳戶內，晉滿公司應亦否認該
    筆債權之存在，而追加以晉滿公司為共同被告，因本件原告
    追加晉滿公司為共同被告，其請求之基礎事實，與原起訴請
    求之基礎事實同一，證據上有其共通性，且不甚礙被告之防
    禦及訴訟之終結，故原告上開追加，應予准許。
二、被告晉滿公司未於言詞辯論期日到場，經核無民事訴訟法第
    386 條所列各款之情形，爰依原告之聲請，准由其一造就被
    告晉滿公司辯論而為判決。
貳、實體方面：
一、原告主張：伊對被告晉滿公司享有票據債權，經本院以97年
    度雄簡字第12號民事判決勝訴，並於97年4 月14日確定在案
    。伊於上開給付票款事件判決前，向本院聲請對晉滿公司之
    財產為假扣押，經本院以96年度裁全字第15831 號民事裁定
    准予假扣押。而因晉滿公司名下所有之「晉滿6 號」漁船為
    被告漁業署公告96年減船之漁船，依法晉滿公司對漁業署享
    有新臺幣（下同）2,118 萬元之政府補償金債權，伊乃聲請
    就晉滿公司對漁業署之系爭補償金債權在7,845,800 元之範
    圍內為假扣押強制執行（即本院96年度執全字第7959號），
    ，經本院於96年12月28日以雄院高96執全治字第7959號執行
    命令（下稱系爭假扣押執行命令）禁止晉滿公司於7,845,80
    0 元及執行費用62,766元之範圍內，收取對漁業署之徵收補
    償金債權或為其他處分，漁業署亦不得向晉滿公司為清償，
    該執行命令於97年1 月11日送達漁業署後，漁業署竟以97年
    1 月17日漁三字第0971201303號函謂渠已於97年1 月10日完
    成核發政府補償金2,118 萬元予晉滿公司，對晉滿公司已無
    任何債務為由提出異議。惟漁業署係於97年1 月11日收受系
    爭假扣押執行命令後，遲至97年1 月14日始將系爭補償金2,
    118 萬元匯款至晉滿公司於土地銀行五甲銀行申設之帳戶內
    而為清償，顯已違背系爭假扣押執行命令，自對原告不生效
    力，爰依強制執行法第120 條第2 項、民事訴訟法第247 條
    規定，請求確認晉滿公司對漁業署有7,908,566 元之系爭債
    權存在等語。並聲明如主所示。
二、被告晉滿公司未於言詞辯論期日到場，亦無提具書狀或證據
    為何聲明或陳述。被告漁業署則以：伊已於97年1 月10日完
    成電子支付作業，要求付款機關財政部台北區支付處（下稱
    台北區支付處）匯款及登帳，自已完成自己機關對外支付作
    業程序，且伊亦並無受款人或金額錯誤之止付事由，至於台
    北區支付處於何時支付系爭補償金，則與伊無涉。而系爭執
    行命令係於97年1 月11日下午3 時始經伊收訖，雖於同年月
    14日始登錄帳務2,118 萬元至晉滿公司帳戶內，然此乃台北
    區支付處延滯所致，當電子支付作業完成等同國庫支票簽發
    完成，即付款責任已由台北區支付處承擔，況依據國庫集中
    支付作業要點第49條至53條規定，如台北區支付處有誤付、
    重付、溢付發生時，應為職權止付及追回，原告請求對象應
    為台北區支付處，故原告之訴無理由等語，資為抗辯。並聲
    明：原告之訴駁回。
三、兩造不爭執事項及爭點︰
  (一)不爭執事項：
  1.原告對晉滿公司有票據債權，經本院於97年3 月20日以97年
    度雄簡字第12號民事判決晉滿公司應給付原告6,639,802 元
    及其法定遲延利息，並於97年4 月14日確定。有上開民事判
    決及確定證明書在卷可憑。
  2.原告於上開給付票款事件判決前，向本院聲請對晉滿公司之
    財產為假扣押，經本院以96年度裁全字第15831 號民事裁定
    准予假扣押。此有該民事裁定附卷足稽。
  3.晉滿公司名下所有之「晉滿6 號」漁船為漁業署公告96年減
    船之漁船，晉滿公司依法對漁業署享有2,118 萬元之政府補
    償金債權。
  4.原告聲請就晉滿公司對漁業署之系爭補償金債權在7,845,80
    0 元之範圍內為假扣押強制執行（即本院96年度執全字第79
    59號），本院於96年12月28日以系爭假扣押執行命令禁止晉
    滿公司於7,845,800 元及執行費用62,766元之範圍內，收取
    對漁業署之政府補償金債權或其他處分，漁業署在此範圍內
    亦不得向晉滿公司為清償，系爭假扣押執行命令並於97年1
    月11日送達漁業署。此有系爭假扣押執行命令及本院96年度
    執全字第7959號案卷為證。
  5.系爭補償金由台北區支付處於97年1 月14日，以匯款人為漁
    業署，匯款2,118 萬元至晉滿公司在臺灣土地銀行五甲分行
    申設之000000000000號帳戶內。
  6.漁業署於97年1 月17日以漁三字第0971201303號函謂渠已於
    97 年1月10日完成核發政府補償金2,118 萬元予晉滿公司，
    對晉滿公司已無任何債務為由，向本院就系爭假扣押執行命
    令提出異議。此有上開函文在卷可參。
  (二)爭點：
  1.原告有無提起本件確認之訴之利益？
  2.漁業署對晉滿公司之系爭補償金債務，究係漁業署於97年1
    月10日完成系爭補償金之電子支付作業時，抑或係台北區支
    付處於97年月14日登錄帳務2,118 萬元至晉滿公司帳戶時，
    對晉滿公司發生清償之效力？
  3.原告請求確認晉滿公司對漁業署仍有7,908,566 元之補償金
    債權存在，有無理由？
四、本院之判斷：
  (一)原告有無提起本件確認之訴之利益？
    按民事訴訟法第247 條所謂即受確認判決之法律上利益，係
    指因法律關係之存否不明確，致原告在私法上之地位有受侵
    害之危險，而此項危險得以對於被告之確認判決除去之者而
    言，故確認法律關係成立或不成立之訴，苟具備前開要件，
    即得謂有即受確認判決之法律上利益，縱其所求確認者為他
    人間之法律關係，亦非不得提起（最高法院42年度台上字第
    1031號判例參照）。次按第三人不承認債務人之債權或其他
    財產權之存在，或於數額有爭議或有其他得對抗債務人請求
    之事由時，應於接受執行法院命令後10日內，提出書狀，向
    執行法院聲明異議。債權人對於第三人之聲明異議認為不實
    時，得於收受前項通知後10日內向管轄法院提起訴訟，並應
    向執行法院為起訴之證明及將訴訟告知債務人。強制執行法
    第119 條第1 項、第120 條第2 項亦分別定有明文。本件原
    告對晉滿公司享有票據債權，而依本院96年度裁全字第1583
    1 號民事裁定供擔保後，聲請就晉滿公司對漁業署之系爭補
    償金債權在7,845,800 元之範圍內為假扣押強制執行（即本
    院96年度執全字第7959號），經本院於96年12月28日以系爭
    假扣押執行命令禁止晉滿公司於7,845,800 元及執行費用62
    ,766 元 之範圍內，收取對漁業署之政府補償金債權或其他
    處分，漁業署在此範圍內亦不得向晉滿公司為清償，系爭假
    扣押執行命令並於97年1 月11日送達漁業署，惟漁業署於97
    年1 月17日以漁三字第0971201303號函謂渠已於97年1 月10
    日完成核發政府補償金2,118 萬元予晉滿公司，對晉滿公司
    已無任何債務為由提出異議，然原告既認漁業署聲明異議不
    實，則依前揭規定，自有提起本件確認債權存在之訴之必要
    ，亦即有提起確認之訴之利益。
  (二)漁業署對晉滿公司之系爭補償金債務，究係漁業署於97年1
    月10日完成系爭補償金之電子支付作業時，抑或係台北區支
    付處於97年1 月14日登錄帳務2,118 萬元至晉滿公司帳戶時
    ，對晉滿公司發生清償之效力？
  1.按依債務本旨，向債權人或其他有受領權人為清償，經其受
    領者，債之關係消滅，民法第309 條第1 項定有明文。又所
    謂經債權人受領，並非指經債權人為受領清償之意思表示，
    而係指受領清償之利益而言。本件被告晉滿公司名下所有之
    「晉滿6 號」漁船為漁業署公告96年減船之漁船，晉滿公司
    依法對漁業署享有2,118 萬元之政府補償金債權，為兩造所
    不爭執，則漁業署當負有系爭補償金交付有受領權人即晉滿
    公司，始生清償效力。
  2.查漁業署於97年1 月10日發函予晉滿公司，載明撥付系爭補
    償金予晉滿公司，並於同日完成系爭補償金之電子支付作業
    即將電子支付作業付款清單傳送予台北區支付處等情，固有
    漁業署函及電子支付作業付款清單在卷可稽（本院卷第44至
    45頁），然按中央政府各機關（以下簡稱各機關）一切經費
    及其他款項之支付，除合於國庫法第6 條及第9 條第3 項規
    定得自行保管、依法支用或專戶存管者外，均應依本要點之
    規定辦理；各機關各項費款支付，以電子支付作業方式處理
    者，依第6 章有關規定辦理；前項所稱電子支付作業，指各
    機關將付款憑單或轉帳憑單資料，轉換成電子支付文件，運
    用電子支付作業系統予以簽證，透過電信網路，傳送地區支
    付處收受，據以辦理庫款支付之作業型態，國庫集中支付作
    業要點第2 點第1 項、第3 點第6 、7 項分別定有明文。可
    見漁業署上開電子支付作業，無非僅係漁業署為辦理系爭補
    償金之支付，而依上開規定，以電子支付作業方式，透過地
    區支付處，據以辦理系爭補償金給付予晉滿公司之內部作業
    流程，要無礙於該等款項於撥付予晉滿公司，而由晉滿公司
    受領前，尚不發生漁業署已對晉滿公司清償效力之判斷。
  3.況國庫集中支付作業要點主要係在規範國庫中支付作業一致
    處理程序，地區支付處僅係依該法定規定辦理款項支付作業
    ，而依據國庫法及國庫集中支付作業要點相關規定，各機關
    各項費款之支付，應於履行支付責任時，編製付款憑單，送
    地區支付處辦理支付作業。如各機關發現付款人、金額錯誤
    時，應即通知地區支付處止付；若地區支付處已辦理支付，
    則應由編製機關負責支票註銷或支出收回。此外，使用電子
    支付作業處理者，其電子支付文件有錯誤或須止付時，各機
    關應即通知地區支付處止付外，另須依規定補送電子支付文
    件止付通知書，故在地區支付處收到電子支付文件後，至完
    成庫款支付作業前，該期間內款項之動支權仍屬於原支用機
    關；若債權人欲假扣押款項時，仍應以原支用機關為強制執
    行對象等情，亦有財政部97年10月28日台財庫字第09700486
    670 號函在卷可稽（本院卷第26至27頁）。則漁業署雖於97
    年1 月11日收受系爭假扣押執行命令前，即已完成編製、傳
    送系爭補償金之電子支付作業憑單至台北區支付處之相關流
    程，然迄至台北區支付處於97年1 月14日將系爭補償金撥付
    至晉滿公司前，漁業署仍非不得通知台北區支付處止付系爭
    補償金，附此敘明。
  4.從而，系爭補償金既係於97年1 月14日，始透過台北區支付
    處登錄帳務2,118 萬元至晉滿公司帳戶內，而由晉滿公司收
    領，揆諸前揭說明，漁業署對晉滿公司之系爭補償金債務，
    自係於斯時始發生清償之效力。被告漁業署抗辯其於97年1
    月10日完成上開電子支付作業後，即已對晉滿公司不負任何
    債務清償責任，其付款責任應由台北區支付處承擔云云，自
    非足採。
  (三)原告請求確認晉滿公司對漁業署仍有7,908,566 元之補償金
    債權存在，有無理由？
  1.按扣押命令對於債務人及第三人之效力，依強制執行法第11
    5 條第1 項規定，係禁止執行債務人收取對於第三人之金錢
    債權或為其他處分，並禁止第三人向執行債務人清償。執行
    債務人或第三人如有違反，對於執行債權人不生效力。若執
    行債務人或第三人為有礙執行效果之行為，類推適用同法第
    51條第1 項之規定，對於執行債權人自不生效力（最高法院
    94年台上字第1719號裁判意旨參照）。
  2.查原告對晉滿公司享有票據債權，而依本院96年度裁全字第
    15831 號民事裁定供擔保後，聲請就晉滿公司對漁業署之系
    爭補償金債權在7,845,800 元之範圍內為假扣押強制執行（
    即本院96年度執全字第7959號），經本院於96年12月28日以
    系爭假扣押執行命令禁止晉滿公司於7,845,800 元及執行費
    用62,766元之範圍內，收取對漁業署之政府補償金債權或其
    他處分，漁業署在此範圍內亦不得向晉滿公司為清償之事實
    ，為兩造所不爭執，已如前述。又系爭假扣押執行命令係於
    97年1 月11日送達漁業署，有本院依職權調取96年度執全字
    第7959號假扣押執行卷宗所附送達證書附卷可憑，且為兩造
    所不爭執，則漁業署自應受系爭扣押命令拘束，詎漁業署於
    收受系爭假扣押命令後，仍於97年1 月14日將系爭補償金核
    撥予晉滿公司，是漁業署顯已違反系爭扣押命令，至為明確
    。則依首揭說明，該清償對執行債權人即原告自不生效力，
    是漁業署以其已清償系爭補償金債務而否認系爭債權存在云
    云，自無足取。
  3.綜上，漁業署於97年1 月11日收受系爭扣押命令後，仍於97
    年1 月14日對晉滿公司清償系爭補償金債務，該清償對於原
    告既不生效力，則原告請求確認晉滿公司對漁業署有7,908,
    566 元（7,845,800 +62,766=7,908,56 6）之補償金債權存
    在，自屬有據。
五、從而，原告據以請求確認晉滿公司對漁業署有系爭補償金債
    權7,908,566 元存在，即屬正當，應予准許。
六、本件事證已臻明確，兩造其餘攻擊防禦方法及舉證，經審酌
    後認對判決結果不生影響，不予一一論列。
七、據上論結，本件原告之訴為有理由，依民事訴訟法第385 條
    第1 項前段、第78條，判決如主文。
中    華    民    國    98    年    8    月    5      日
                  民事第三庭  法  官  劉惠娟
上正本係照原本作成。
如不服本判決，應於送達後20日內，向本院提出上訴狀並表明上
訴理由，如於本判決宣示後送達前提起上訴者，應於判決送達後
10日內補提上訴理由書（須附繕本）。
中    華    民    國    98    年    8    月    5     日
                              書記官  火秋予


司法院資訊處製作；財團法人民間司法改革基金會備份。
